臺灣宜蘭地方法院民事判決　九十二年度訴字第二五二號
　　原　　　告　丁○○
　　被　　　告　辛○○
　　訴訟代理人　庚○○
　　被　　　告　乙○○
　　訴訟代理人　丙○○○
　　被　　　告　甲○○
　　訴訟代理人　戊○○
　　被　　　告　己○○
右當事人間請求分割共有物事件，業於民國九十三年二月二十六日言詞辯論終結，本
院判決如左：
    主      文
兩造共有坐落宜蘭縣宜蘭市○○段九四四地號、地目建、面積一二七一平方公尺之土
地，其中如附圖所示編號Ａ面積一一六平方公尺之土地分歸被告己○○所有；如附圖
所示編號Ｂ面積一三九平方公尺、編號Ｆ面積二０九平方公尺，均由被告辛○○取得
；另編號Ｃ部分面積一三九平方公尺、編號Ｇ面積二０九平方公尺均分歸原告所有；
另編號Ｄ面積一一六平方公尺由被告甲○○取得；編號Ｅ部分面積二二七平方公尺之
土地，由兩造各按應有部分繼續保持共有；編號Ｈ部分面積一一六平方公尺則分歸被
告乙○○所有。
訴訟費用由原告及被告辛○○各負擔三分之一；餘由被告乙○○、甲○○、己○○各
負擔九分之一。
    事      實
甲、原告方面：
一、聲明：如主文所示。
二、陳述意旨：坐落宜蘭縣宜蘭市○○段九四四地號、地目建、面積一二七一平方公
    尺之土地，為兩造所共有，然兩造並無以契約為禁止分割之約定，惟經多次協調
    均無法就分割方案達成協議，為此爰訴請裁判分割共有物。
三、證據：提出土地登記謄本、協調會通知、土地使用現況圖各一份，及協調會紀錄
    、宜蘭縣宜蘭市調解委員會通知書各二份、地籍圖三份為證；並聲請履勘現場及
    測量。
乙、被告方面：
一、聲明：原告之訴駁回。
二、陳述意旨及證據：
  (一)被告辛○○：同意分割，且因與原告應有部分之比例相同，故應以抽籤方式與原
    告分配土地。
  (二)被告乙○○：同意分割，但因同地段九０二地號之土地亦為被告乙○○所有，故
    應分得最靠近前開九０二地號之土地，否則亦應連接到同地段八九九地號土地，
    以便聯絡該九Ｏ二地號。又系爭土地上如附圖所示Ｈ部分乃最靠近九０二地號及
    八九九地號土地，故可接受。另提出地籍圖、電費收據各一份及照片四幀為證。
  (三)被告甲○○：只要有合理之道路可供出入，即願以全體共有人之利益著想，同意
    分得如附圖所示編號Ｄ部分之土地；並提出地籍圖一份為證。
  (四)被告己○○：因所有之建物坐落在附圖所示Ａ之土地上，故應分得Ａ部分之土地
    ，至於逾越Ａ部分之地上物願意於三個月內拆除。另提出土地暨建物登記聲請書
    、土地使用同意書、建築改良物清冊、建築改良物登記簿、建物登記謄本、宜蘭
    市申請證明事項、宜蘭縣稅捐稽徵處函文、房屋稅繳款書、地價稅繳款書、地籍
    圖謄本、建築改良物所有權狀、土地登記謄本、宜蘭縣土地登記簿、土地所有權
    狀等各一份及建物複丈（勘測）結果二份、印鑑證明四紙為證。
    理      由
一、查原告主張坐落宜蘭縣宜蘭市○○段九四四地號、地目建、面積一二七一平方公
    尺之土地，為兩造所共有，原告與被告辛○○之應有部分各為三分之一，其餘被
    告應有部分則各為九分之一；又系爭土地並無不能分割之情事，共有人間亦無不
    分割之特約，惟兩造於起訴前經多次協調，仍無法就分割方式達成協議等事實，
    已據原告提出土地登記謄本、協調會紀錄、宜蘭縣宜蘭市調解委員會通知書等件
    為證（參九十二年度宜調字第四四號卷第六、七頁、本院卷第四七至五八頁），
    復為被告所不爭執，自堪信為實在。
二、按共有人得隨時請求分割共有物，但因物之使用目的不能分割或契約定有不可分
    割之期限者，不在此限，民法第八百二十三條第一項定有明文。查系爭宜蘭市○○段九四四地號土地編定為建地，依其使用目的並非不能分割，且兩造間亦無不
    分割之約定等節，業於前述，是原告請求分割系爭土地，核與前開之規定相符，
    自應予准許。
三、次按請求共有物之分割，應由法院依民法第八百二十四條命為適當之分配，不受
    當事人主張之拘束。又分割共有物時，法院應參酌當事人之聲明、共有物之性質
    、經濟效用及全體共有人利益等公平決之。另分割共有物，以消滅共有關係為目
    的，法院裁判分割共有土地時，除因該土地內部分土地之使用目的不能分割（如
    為道路），或部分共有人仍願維持共有關係，應就該部分土地不予分割或准該部
    分共有人成立新共有關係外，應將土地分配於各共有人單獨所有（最高法院六十
    九年台上字第一八三一號判例可資參照）。經查，系爭宜蘭市○○段九四四地號
    之土地略呈正方型，緊鄰四十米寬台九線道路，土地上現有被告己○○興建使用
    、門牌號碼宜蘭市○○路四八一巷一二九號且附連水泥鐵皮造建物之二層樓建物
    乙情，已據本院履勘現場屬實，製有勘驗筆錄及照片附卷可憑，復經囑託宜蘭地
    政事務所測量，有如附圖所示之複丈成果圖可稽（詳卷第八二至八七頁、第九五
    、九六頁）。是本院參酌：(一)如附圖所示之分割方案，已經兩造於本院審理中同
    意，本院應予尊重。(二)採如附圖所示之方案，各共有人所分得之土地面積與應有
    部分比例相當，且各筆土地均有道路足供出入，無礙交通之便利，亦能發揮經濟
    效用。(三)系爭土地上如附圖所示ａ鋼筋水泥加強磚造、ａ1及ａ2鐵皮造等建物係
    被告己○○所有，因考量被告己○○保存該建物之意願，故將附圖所示ａ部分鋼
    筋水泥加強磚造建物所坐落之土地分由被告己○○取得，以使土地與建物同歸一
    人所有，符合實際使用建物情形，亦避免將來再生拆屋還地之爭執；至於如附圖
    所示ａ1、ａ2之地上物雖已逾越被告己○○所能分得之土地面積，無從分由其一
    併取得，惟此部分之地上物因僅屬附連於主建物外之鐵皮造建物，被告己○○在
    庭亦已表示願將該地上物拆除，故顯無損被告己○○及分得如附圖所示Ｂ部分土
    地共有人之權益。(四)末者，如附圖所示Ｅ、面積二二七平方公尺之土地因劃分為
    道路使用，按其性質自不適宜分割，應仍由兩造按應有部分保持共有狀態等一切
    情狀，認為如附圖所示之分割方案，已符合兩造當事人之利益，而足採用。
四、綜上所述，爰採用如附圖所示之分割方案，將兩造共有之系爭土地上如附圖所示
    Ａ面積一一六平方公尺之土地分歸被告己○○所有；如附圖所示編號Ｂ面積一三
    九平方公尺、編號Ｆ面積二０九平方公尺，均由被告辛○○取得；另編號Ｃ面積
    一三九平方公尺、編號Ｇ部分面積二０九平方公尺，同分歸原告取得；編號Ｄ部
    分面積一一六平方公尺由被告甲○○取得；編號Ｅ部分面積二二七平方公尺之土
    地，由兩造按應有部分繼續保持共有；至編號Ｈ部分面積一一六平方公尺則分歸
    被告乙○○所有。
五、末按分割共有物事件本質上並無訟爭性，乃係由法院斟酌何種方案較能增進共有
    物之經濟效益，並兼顧兩造之利益，以決定適當之分割方法，故兩造本可互換地
    位，由任一共有人起訴請求分割，均無不可，實質上並無所謂何造勝訴、敗訴之
    問題，是本事件之訴訟費用，自應由兩造各按應有部份比例分擔，方屬公允。
六、結論：本件原告之訴為有理由，依民事訴訟法第八十條之一，判決如主文。
中　　華　　民　　國　  　九十三　  　年　　　三　　　月　　　十一　　　日
~B臺灣宜蘭地方法院民事庭
~B法　　　官　邱景芬
右為正本係照原本作成。
如不服本判決，應於判決送達後廿日內向本院提出上訴狀（應附繕本）。
中　　　華　　　民　　　國　　九十三　　年　　　三　　　月　　十二　　　日
~B法院書記官　吳慧芳
